【裁判字號】    98,訴,1872
【裁判日期】    990521
【裁判案由】    返還土地 等
【裁判全文】
臺灣高雄地方法院民事判決              98年度訴字第1872號
原      告  甲○○○
訴訟代理人  呂富田律師
            黃宏綱律師
被      告  乙○○
            丁○○
            丙○○
共      同
訴訟代理人  蔡明哲律師
上列當事人間請求返還土地等事件，本院於民國99年4 月28日言
詞辯論終結，判決如下：
    主    文
原告之訴駁回。
訴訟費用由原告負擔。
    事實與理由
一、原告主張：
  (一)高雄縣政府於民國56年底辦理阿蓮農地重劃，將坐落高雄縣
    阿蓮鄉○路段2179地號土地（下稱系爭2179地號土地），分
    配為伊配偶即訴外人李強一所有，然系爭2179地號土地於重
    劃前由訴外人沈合成占用，嗣重劃分配後沈合成竟以系爭21
    79地號土地上之建物未受任何補償為由不願交還，李強一遂
    對沈合成提起請求交還土地事件之民事訴訟，經本院以63年
    度訴字第1106號民事判決全部勝訴，並聲請本院以63年度執
    字第1391號為假執行。執行期間，經當時阿蓮鄉鄉長包允長
    出面調解，李強一與沈合成於64年1 月6 日上午簽訂「土地
    交換同意書」，雙方同意將同段2177地號（誤繕為2176地號
    ）土地（下稱系爭2177地號土地）交予李強一耕作，而沈合
    成占有系爭2179地號土地部分則交予沈合成耕作（下稱系爭
    協議）；嗣李強一與沈合成復於同日下午簽定「和解書」，
    約定沈合成應給付系爭2179地號土地地上物（誤繕為地下物
    ）補償費新台幣（下同）24,000元，並交由沈合成管理；且
    上開款項悉數付清後，李強一即向法院撤回63年度執字第13
    91號執行事件之聲請（下稱系爭和解）。依上開系爭協議及
    系爭和解之約定，雙方須先向高雄縣政府陳情變更農路位置
    ，再以李強一所有面積為0.1666公頃之系爭2179地號土地，
    先扣除農路面積0.0708公頃後，將剩餘之0.0958公頃土地，
    再與沈合成所有面積為0.0952公頃之系爭2177地號土地交換
    。惟依修正前農業發展條例第22條、民法第246 條第1 項等
    規定，系爭協議及系爭和解之約定應屬無效，沈合成自屬無
    權占有系爭2179地號土地。又李強一死亡後，伊於84年10月
    6 日繼承登記取得系爭2179地號土地，而被告則為沈合成之
    繼承人，彼等於96年7 月4 日沈合成死亡後，繼續占用系爭
    2179地號土地，亦無正當權源。再者，系爭和解取代系爭協
    議後，如認系爭和解之約定為有效，則李強一與沈合成間就
    系爭2179地號土地係成立使用借貸之契約關係，然伊於沈合
    成死亡後，已依民法第472 條第4 款「有左列各款情形之一
    者，貸與人得終止契約：四借用人死亡者」之規定，於97年
    4 月25日以本院97年度訴字第784 號起訴狀繕本送達被告，
    為終止系爭2179地號土地使用借貸契約之意思表示，被告自
    斯時起即屬無權占用系爭2179地號土地。故伊自得依所有物
    返還請求權，請求被告返還系爭2179地號土地等情。並先位
    聲明：1.被告應將附圖一所示編號2179號、面積1,023 平方
    公尺土地上之蕃茄園；暨編號2179-A001 號、面積584 平方
    公尺土地上之果樹；暨編號2179-A002 號、面積59平方公尺
    土地上之房屋拆除，並將土地交還原告。2.願供擔保以代釋
    明，請准宣告假執行。
  (二)再者，縱認系爭協議及系爭和解之約定，互不取代，且均屬
    有效，則李強一與沈合成應係約定，以系爭2179地號土地面
    積0.1666公頃部分，扣除雙方約定變更農路面積0.0708公頃
    後所剩之0.0958公頃土地，與沈合成名下系爭2177地號土地
    交換，是沈合成依上開約定，僅能取得系爭2179地號土地中
    之0.0958公頃土地，則其占用伊所有如附圖二所示編號A 部
    分面積0.0708公頃之系爭2179地號土地，仍無正當權源。另
    李強一與沈合成就農路位置變更之約定，依前揭說明，本屬
    無效。而被告為沈合成之繼承人，現仍占用系爭2179地號土
    地全部面積等情。爰依系爭協議、系爭和解之契約關係及民
    法第767 條所有物返還請求權，備位聲明：1.被告應將系爭
    2177地號土地，面積952 平方公尺之所有權移轉登記予原告
    ，並將土地交付原告。2.被告應將系爭2179地號土地如附圖
    二所示編號A 部分、面積708 平方公尺土地上之地上物清除
    ，並將土地交還原告。3.就第2 項聲明部分，願供擔保以代
    釋明，請准宣告假執行。
二、被告則以：李強一前於69年間訴請沈合成返還部分系爭2179
    地號土地，經本院69年度訴字第2793號、台灣高等法院台南
    分院（下稱台南高分院）69年度上字第2025號及最高法院70
    年臺上字第2402號審理後，認定李強一及沈合成於64年間係
    就系爭2179地號土地及系爭2177地號土地全部，成立土地交
    換使用之法律關係，沈合成並非無權占有系爭2179地號土地
    ，進而駁回李強一上開請求（下合稱前案確定判決）。而原
    告本案訴訟先位部分與前案確定判決，應屬「同一事件」，
    為前案確定判決之既判力所及，故原告之訴並不合法。再者
    ，被告否認沈合成與李強一間就系爭2179地號土地係成立使
    用借貸契約關係，原告應負舉證責任。另本案訴訟有關備位
    請求部分，其中原告依所有物返還請求權請求者，亦為前案
    確定判決既判力所及，至原告依系爭協議及系爭和解之契約
    關係請求部分，則已罹於時效等語，資為抗辯。並聲明：(一)
    原告之訴駁回。(二)如受不利之判決，願供擔保，聲請准予免
    為假執行。
三、兩造不爭執事項：
  (一)系爭2179地號土地為原告繼承自李強一之遺產，並已辦理所
    有權之繼承登記。
  (二)高雄縣政府於56年底辦理阿蓮農地重劃分配，系爭2179地號
    土地於重劃前由沈天成、沈合成等人占用；沈天成等人於重
    劃分配後以系爭2179地號土地上建物未受任何補償為由不願
    交還，李強一遂對之提起請求交還土地事件之民事訴訟，經
    本院以63年度訴字第1106號民事判決勝訴後，並向本院聲請
    以63年度執字第1391號為假執行；執行期間，經時任阿蓮鄉
    鄉長之包允長出面調解，李強一與沈合成乃於64年1 月6 日
    上午達成系爭協議，並簽定土地交換同意書；嗣於同日下午
    達成系爭和解，另簽定和解書。
  (三)被告均為沈合成之繼承人，自沈合成死亡後仍繼續占用系爭
    2179地號土地。
  (四)系爭2179地號土地之使用現況，經本院於97年度訴字第784
    號案件審理中，囑託高雄縣路竹地政事務所勘測複丈並製作
    成果圖，如起訴狀附圖1 所示編號2179號，面積1,023 平方
    公尺土地上為蕃茄園；編號2179-A 001號，面積584 平方公
    尺土地上為果樹；編號2179-A002 號，面積59平方公尺土地
    上為房屋（見本院卷第131 頁）。
四、兩造於審理中協商之爭點為：(一)本案訴訟先位部分之起訴是
    否合法？（是否為前案確定判決之既判力範圍所及？）(二)原
    告備位部分訴訟，是否有理由？茲分述如下：
  (一)本案訴訟先位部分之起訴是否合法？（是否為前案確定判決
    之既判力範圍所及？）
  1.按起訴違背第31條之1 第2 項、第253 條、第263 條第2 項
    之規定，或其訴訟標的為確定判決之效力所及者，法院應以
    裁定駁回。又除別有規定外，確定之終局判決就經裁判之訴
    訟標的，有既判力。確定判決，除當事人外，對於訴訟繫屬
    後為當事人之繼受人者，及為當事人或其繼受人占有請求之
    標的物者，亦有效力。民事訴訟法第249 條第1 項第7 款、
    第400 條第1 項、第401 條第1 項定有明文。次按，法院於
    確定判決理由中，對訴訟標的以外當事人所主張或抗辯之重
    要爭點，本於兩造辯論之結果所為之判斷結果，除有顯然違
    背法令，或當事人提出新訴訟資料足以推翻原判斷之情形外
    ，於同一當事人間，就與該重要爭點有關之他訴訟，不得再
    為相反之主張，法院亦不得作相異之判斷，此源於訴訟上之
    誠信原則及當事人公平之訴訟法理，避免紛爭反覆發生，以
    達「一次解決紛爭」所生之一種判決效力（拘束力），即所
    謂「爭點效」，亦當為程序法所容許。最高法院著有96年台
    上字第1782號、96年台上字第2569號判決意旨可資參照。
  2.查，李強一前於69年間以沈合成無正當權源占有系爭2179地
    號土地，依所有物返還請求權之法律關係，求為命沈合成返
    還系爭2179地號土地中面積0.1494公頃土地之判決，經台南
    高分院以李強一所有之系爭2179地號土地係與沈合成所有之
    系爭2177之1 地號土地整筆交換，交換土地之範圍並非僅限
    於沈合成原來占有之部分，進而認沈合成係基於和解交換土
    地，而使用系爭2179地號土地，並非無權占有，是李強一以
    沈合成無權占有訴請其交還土地，即非正當為由，判決李強
    一敗訴，經最高法院駁回上訴後確定，有台南高分院70年3
    月23日69年度上字第2025判決書及最高法院70年度台上字第
    242 號判決書各乙份（見本院卷第96至106 頁）在卷可稽，
    堪予認定。而按，本件原告為前案原告李強一之繼承人，為
    原告所自承，且原告於84年10月6 日因分割繼承取得系爭21
    79地號土地所有權，亦有土地登記簿謄本記載可證（見本院
    卷第17頁），本件被告則均為沈合成之繼承人，是兩造分別
    概括繼承被繼承人李強一、沈合成之權利義務，自為民事訴
    訟法第400 條第1 項所稱訴訟繫屬後為當事人之繼受人（一
    般繼受人），故前案之確定判決對之亦有效力，即兩造應受
    前案判決既判力所拘束。準此，李強一於前案中係以土地所
    有權遭侵奪為由，本於民法767 條無權占有之法律關係訴請
    法院判決沈合成返還部分系爭2179地號土地，與本件原告以
    被告無權占有原告所有之土地，本於民法第767 條之法律關
    係請求被告返還系爭2179地號土地全部，其訴之聲明與訴訟
    標的法律關係與訴之目的均屬一致。是李強一向本院提起返
    還部分系爭2179地號土地事件既已確定，依法即具有既判力
    ，其效力及於原告。今原告復以系爭協議及系爭和解，依修
    正前農業發展條例第22條、民法第246 條第1 項等規定，應
    屬無效，此一前案確定判決言詞辯論終結前即已存在之事由
    ，基於所有物返還請求權法律關係，先位提起本件訴訟，而
    為返還系爭2179地號土地之同一請求，揆諸上開規定及說明
    ，即已違反民事訴訟法上一事不再理原則，其先位請求於法
    未合，難認可採。
  3.次查，原告另主張：伊於沈合成死亡後，以借用人死亡為由
    ，而於97年4 月25日以本院97年度訴字第784 號起訴狀繕本
    送達被告，終止系爭2179地號土地使用借貸契約乙節，既屬
    前案確定判決事實審言詞辯論終結後所新發生之事實，即非
    前案確定判決既判力所及，而應加以論究。然按，稱使用借
    貸者，謂當事人一方以物交付他方，而約定他方於無償使用
    後返還其物之契約。民法第464 條定有明文。本件原告固主
    張：和解書記載「甲方（即沈合成）應即給付乙方（即李強
    一）之中路段2179號土地地上物補償費計新台幣24,000元整
    。從今以後由甲方管理之。」（見本院卷第22頁）等語，足
    可推論李強一與沈合成間就系爭2179地號土地係成立使用借
    貸之契約關係云云。然此為被告所否認，審諸和解書通篇均
    係記載沈合成應補償李強一損失之項目及其金額，暨李強一
    應撤回本院63年度執字第1391號執行事件，並無任何關於李
    強一將系爭2179地號土地無償借予沈合成之記載，已難遽認
    原告上開主張為可採。又李強一與沈合成達成系爭協議及系
    爭和解，係以李強一所有之系爭2179地號土地與沈合成所有
    之系爭2177地號土地整筆交換，交換土地之範圍並非僅限於
    沈合成原來占有之部分等情，業經前案確定判決認定在案，
    且前揭認定查無有何顯然違背法令之情事，原告復未於本院
    提出足以推翻原判斷之訴訟資料，依前述說明，前案確定判
    決認定李強一與沈合成係互相交換土地乙節，已生爭點效，
    原告自不得執詞否認前案確定判決所認定之事實，本院亦無
    從為相反之認定。再參諸，系爭2179地號土地及系爭2177地
    號土地相鄰，面積比例亦非極端懸殊，是李強一將系爭2179
    地號土地提供予沈合成使用，因而取得使用系爭2177地號土
    地之利益，兩者之對價並非顯不相當，應認李強一與沈合成
    間之土地交換應屬有償契約，核與無償之使用借貸契約，不
    相符合，已徵原告主張：李強一提供系爭2179地號土地予沈
    合成使用，係成立無償之使用借貸契約關係云云，並非可採
    。是李強一與沈合成間就系爭2179地號土地及系爭2177地號
    土地間成立之土地交換法律關係，既非無償之使用借貸契約
    關係，則原告縱於97年4 月25日以「借用人死亡者」為由加
    以終止，亦難認已生合法終止之效力。準此，被告繼承沈合
    成因系爭協議及系爭和解成立之土地交換法律關係所取得之
    權利，進而占用系爭2179地號土地，即有正當權源，故原告
    依所有物返權請求權訴請返還，自不可採。
  4.末者，原告自承：台南高分院70年3 月23日69年度上字第20
    25判決及最高法院70年度台上字第242 號判決確定後，並無
    其他新發生之事實，會影響系爭協議及系爭和解之效力等語
    （見本院卷第212 頁），足見李強一與沈合成間就系爭2179
    地號土地及系爭2177地號土地，因系爭協議及系爭和解所成
    立之土地交換使用法律關係，於上開確定判決後，並未因新
    發生之法律行為而消滅或終止，益徵原告主張被告無全佔用
    系爭系爭2179地號土地，並依所有物返還請求權請求返還系
    爭2179地號土地，並非有據。
  (二)原告備位部分訴訟，是否有理由？
  1.查，原告於備位訴訟中關於「被告應將系爭2179地號土地如
    附圖二所示編號A 部分、面積708 平方公尺土地上之地上物
    清除，並將土地交還原告」部分，無非係以系爭協議及系爭
    和解中關於農路變更之約定應屬無效，並依所有物返還請求
    權而為請求。然按，系爭協議及系爭和解，依修正前農業發
    展條例第22條、民法第246 條第1 項等規定，應屬無效云云
    ，既屬前案確定判決言詞辯論終結前即已存在之事由，已為
    前案確定判決既判力所及，已如上開(一)2.所述，原告此部分
    之主張，於法有違，自不可採。
  2.次按，請求權因15年間不行使而消滅。民法第125 條定有明
    文。又民法第128 條規定，消滅時效自請求權可行使時起算
    ，所謂請求權可行使時，乃指權利人得行使請求權之狀態而
    言，至於義務人實際上能否為給付，則非所問（最高法院63
    年台上字第1885號判例意旨參照）。查，系爭協議及系爭和
    解乃於64年1 月6 日達成，李強一自斯時起即處於可得主張
    行使權利之狀態，其請求權時效應自斯時起算，然原告繼承
    李強一之權利後，遲至98年1 月23日（見本件起訴狀所蓋之
    本院收狀日期章）始提起本件訴訟，依上說明，原告依系爭
    同意書及系爭和解書之請求權既逾15年未行使，則被告稱辯
    ：原告此部分之請求權，已罹於時效，伊得拒絕履行，即屬
    可採。
五、綜上，原告依民法第767 條所有物返還請求權之規定，先位
    請求被告返還系爭2179地號土地；另依系爭協議、系爭和解
    之契約關係及民法第767 條所有物返還請求權，備位請求被
    告將系爭2177地號土地之所有權移轉登記予原告，且將系爭
    2177地號土地交付原告，另將系爭2179地號土地附圖二所示
    編號A 部分之地上物清除，並將該部分土地交還原告，均無
    理由，應予駁回。
六、本件係原告全部敗訴，其繳納之第一審訴訟費用即裁判費33
    ,769元，應由原告負擔。
七、本件事證已臻明確，兩造其餘之主張、陳述及所提之證據，
    經本院審酌後認與判決結果不生影響，爰不逐一論列，附此
    敘明。
八、據上論結，本件原告之訴為無理由，爰依民事訴訟法第78條
    、第87條第1 項，判決如主文。
中    華    民    國    99    年    5     月    21    日
                  民事第五庭  法  官  李育信
以上正本係照原本作成。
如不服本判決，應於送達後20日內，向本院提出上訴狀並表明上
訴理由，如於本判決送達前提起上訴者，應於判決送達後10日內
補提上訴理由書（須附繕本）。
中    華    民    國    99    年    5     月    21    日
                              書記官  林玉珊

司法院資訊處製作；財團法人民間司法改革基金會備份。
